臺灣高雄地方法院刑事判決　　　　　　　　　　　　　九十二年度易字第七二六號
　　公　訴　人　臺灣高雄地方法院檢察署檢察官
　　被　　　告　甲○○
右列被告因妨害兵役治罪條例案件，經檢察官聲請以簡易判決處刑（九十二年度偵緝
字第一七三號），本院認不宜以簡易判決處刑，改依通常程序審理，本院判決如左：
    主  文
甲○○後備軍人，意圖避免教育召集，居住處所遷移，無故不依規定申報，致使教育
召集令無法送達，處有期徒刑肆月，如易科罰金，以佰元折算壹日。緩刑貳年。
    事  實
一、甲○○係後備軍人，設籍於高雄縣路竹鄉○○村○○街一六五巷八號，於九十一
    年三月間遷離戶籍地後，竟無故不依後備軍人管理規則第十五條之規定向戶政事
    務所申報戶籍異動登記，致使高雄縣後備司令部所發指定應於九十一年十月十六
    日八時，前往高雄縣鳳山市○○路八號鳳山營區報到之教育召集令，經高雄縣警
    察局湖內分局路竹分駐所警員乙○○、丁○○於九十一年十月十六日前多次按址
    攜往其戶籍地，均無人收受，致使召集令無法送達。
二、案經高雄縣後備司令部移請臺灣高雄地方法院檢察署檢察官偵查後聲請簡易判決
    處刑。
    理  由
一、右揭犯罪事實，業據被告甲○○於本院審理中坦承不諱，核與證人乙○○、丁○
    ○即高雄縣警察局湖內分局路竹分駐所警員於本院證述之情節相符（參本院卷第
    一一三至一一七頁），並有高雄縣後備司令部妨害兵役案件移送報告書、教育召
    集令、高雄縣後備司令部列管後備軍人行方不明遷出未報移送法辦年籍表各一紙
    附卷可稽，足認被告自白核與證據相符，本案事證明確，被告右揭意圖避免教育
    召集，居住處所遷移而無故不申報之犯行，洵堪認定。
二、按後備軍人住居所之遷移變更，均應依後備軍人管理規則第十七條至第十九條之
    相關規定辦理遷徙登記。次按後備軍人有居住處所遷移，無故不依規定申報，致
    使召集令無法送達者，即以意圖避免召集論，分別依第五條、第六條科刑，妨害
    兵役治罪條例第十條第三項定有明文。該條所謂「不依規定申報」，係指未依戶
    籍法規定辦理戶籍異動登記及依後備軍人管理規則向新居地之役、戶政單位為異
動登記者而言；又所稱居住處所遷移無故不依規定申報，並非專指遷出戶籍而不
    為遷入之登記而言，凡屬後備軍人，祇須不按址居住，復不依規定申報其所在，
    致使召集令無法送達，而無正當理由者，其罪即已成立，縱令其遷移居住處所並
    無逃避兵役之本意，只要其行為，如致召集令無法送達時，即以意圖避免召集論
    。查被告甲○○係依法退伍之人員，屬兵役法第二十條、第二十七條之後備軍人
    ，其於依軍事需要，舉行訓練或演習時實施之教育召集，有受教育召集之義務，
    竟未向主管機關申報住所異動，擅自遷移住所，致使教育召集令無法對其送達，
    故核其所為，係犯妨害兵役治罪條例第十條第一項第三款規定之情形，致使召集
    令無法送達，應依同條例第十條第三項之規定，依同條例第六條第一項之刑論科
    。至妨害兵役治罪條例雖業於九十一年六月二十六日修正公布及施行，惟被告居
    住處所遷移，無故不依規定申報，致使本件教育召集令無法送達之時間，係於九
    十一年十月十六日，已於該條例修正之後，是本案原應適用修正後之新法，尚不
    生比較新舊法之問題，附此敘明。爰審酌被告無故未依規定申報住所遷移，致教
    育召集令無法送達，妨害國家徵兵順暢及兵役管理，行為自屬可議，然衡其妨礙
    教育召集係其父親拒絕為其代為收受召集令，被告又怕父親責罵而不敢自原戶籍
    地辦理遷出，及犯罪手段、所生危害非鉅等一切情狀，量處如主文所示之刑，並
    諭知易科罰金之折算標準，以資懲儆。末查，被告前未曾受有期徒刑以上刑之宣
    告，有臺灣高等法院被告全國紀錄表在卷可按，其因一時失慮，偶罹刑典，事後
    已坦承犯行，深具悔意，經此刑之宣告後，應知警惕而無再犯之虞，本院因認對
    被告所宣告之刑以暫不執行為當，爰併予宣告緩刑二年，用啟自新。
據上論斷，應依刑事訴訟法第二百九十九第一項前段、妨害兵役治罪條例第十條第三
項、第一項第三款、第六條第一項、刑法第十一條前段、第四十一條第一項前段、第
七十四條第一款，罰金罰鍰提高標準條例第二條，判決如主文。
本案經檢察官丙○○到庭執行職務。
中      華      民      國    九十三    年      七      月    二十三    日
                                  臺灣高雄地方法院刑事第八庭
                                      審判長法  官    陳樹村
                                            法  官    吳俊龍
        法  官    林意芳
右正本證明與原本無異。
如不服本判決，應於判決送達後十日內，向本院提出上訴狀。
                                            書記官    曾秀鳳
中      華      民      國    九十三    年      七      月    二十八    日
附錄本案論罪法條：
妨害兵役治罪條例第十條
後備軍人意圖避免召集處理有下列行為之一者，處一年以下有期徒刑、拘役或科新臺
幣九萬元以下罰金：
一  離營歸鄉無故不依規定報到，或重複申報戶籍者。
二  拒絕依規定調查，或體格檢查不到者。
三  居住處所遷移，無故不依規定申報者。
國民兵犯前項第三款之罪者，處六月以下有期徒刑、拘役或科新臺幣三萬元以下罰金
。
後備軍人犯第一項之罪或國民兵犯前項之罪，致使召集令無法送達者，以意圖避免召
集論；分別依第五條或第六條科刑。
妨害兵役治罪條例第六條
意圖避免教育召集或勤務召集，而有下列行為之一者，處三年以下有期徒刑：
一  捏造免役、除役、轉役或免除召集原因者。
二  毀傷身體者。
三  拒絕接受召集令者。
四  應受召集，無故逾應召期限二日者。
五  使人頂替本人應召者。
無故不參加點閱召集，或意圖避免點閱召集，而有前項第一款至第三款及第五款行為
之一者，處一年以下有期徒刑、拘役或科新臺幣九萬元以下罰金。
國民兵為避免應召集輔助軍事勤務犯第一項之罪者，處三年以下有期徒刑。
